ACORDAO-COMPLETO-2336363

ACÓRDÃO 312/2019 ATA 1/2019 - SEGUNDA CÂMARA

VISTO, relatado e discutido o ato de aposentadoria da ex-servidora da Coordenação de Aperfeiçoamento de Pessoal de Nível Superior Clara Lila Gonzales de Araújo.
ACORDAM os ministros do Tribunal de Contas da União, reunidos em sessão da 2ª Câmara, ante as razões expostas pela relatora e com fundamento nos artigos 71, incisos III e IX, da Constituição Federal, 1º, inciso V, 39, inciso II, e 45 da Lei 8.443/1992, 1º, inciso VIII, 259, inciso II, e 262 do Regimento Interno, 8º da Resolução TCU 206/2007 e 15 da Instrução Normativa TCU 55/2007, bem como na Súmula TCU 106, em:
9.1. considerar ilegal o ato de aposentadoria de Clara Lila Gonzales de Araújo e negar-lhe registro;
9.2. dispensar, excepcionalmente, a reposição das importâncias indevidamente recebidas de boa-fé pela beneficiária até a data da notificação desta deliberação à unidade jurisdicionada;
9.3. determinar à Coordenação de Aperfeiçoamento de Pessoal de Nível Superior que:
9.3.1. no prazo de 15 (quinze) dias, a contar da ciência desta deliberação, cesse os pagamentos decorrentes do ato impugnado sob pena de ressarcimento das quantias pagas indevidamente e responsabilização solidária da autoridade competente;
9.3.2. comunique à interessada a deliberação deste Tribunal e a alerte de que o efeito suspensivo proveniente de eventual interposição de recursos junto ao TCU não a eximirá da devolução dos valores indevidamente recebidos após a notificação em caso de não provimento dos apelos;
9.3.3. no prazo de 30 (trinta) dias, a partir da ciência deste acórdão, encaminhe a este Tribunal, por cópia, comprovante da data em que a interessada dele tomar conhecimento; e
9.3.4. no prazo de 30  (trinta) dias, a contar da ciência deste acórdão, emita novo ato, em que seja suprimida a irregularidade verificada, e o submeta ao TCU para nova apreciação.

Ato de aposentadoria de ex-servidora da Coordenação de Aperfeiçoamento de Pessoal de Nível Superior em análise por conta de incorporação de rubrica judicial.

Segunda Câmara

Coordenação de Aperfeiçoamento de Pessoal de Nível Superior - Capes.

3. Interessada: Clara Lila Gonzales de Araújo (CPF XXX.696.667-XX).

13.1. Ministros presentes: Augusto Nardes (na Presidência), Aroldo Cedraz, Raimundo Carreiro e Ana Arraes (Relatora).
13.2. Ministro-Substituto presente: André Luís de Carvalho.

ANA ARRAES

Adoto como relatório a instrução elaborada na Secretaria de Fiscalização de Pessoal - Sefip, cuja proposta de encaminhamento foi acolhida por diretora técnica e pelo representante do Ministério Público junto ao Tribunal - MPTCU (peças 21/23) :
“INTRODUÇÃO
1.	Trata-se de atos de alteração de concessão de aposentadoria de Clara Lila Gonzales de Araújo, ex-servidora da Coordenação de Aperfeiçoamento de Pessoal de Nível Superior.
2.	Os atos foram submetidos, para fim de registro, à apreciação do Tribunal de Contas da União (TCU) , de acordo com o art. 71, inciso III, da Constituição Federal. O cadastramento e a disponibilização ao TCU ocorreram por intermédio do Sistema de Apreciação e Registro de Atos de Admissão e Concessões (Sisac) , na forma dos arts. 2º, caput e incisos I a VI, e 4º, caput, da Instrução Normativa - TCU 78/2018.
HISTÓRICO
3.	Destaque-se, inicialmente, que o ato inicial da interessada (n. Sisac 10217800-04-1998-000009-8) foi julgado ilegal pelo Acórdão 2343/2006-TCU-Primeira Câmara, de relatoria do Ministro Guilherme Palmeira, devido à percepção indevida de rubrica judicial referente a adicional de transferência de 25% sobre os proventos mensais para servir em Brasília/DF. 
4.	Em análise de pedido de reexame, o Tribunal confirmou seu entendimento de que tal vantagem é irregular, consoante Acórdão 6454/2011-TCU-Primeira Câmara, de relatoria do Ministro Walton Alencar Rodrigues.
5.	O presente processo foi autuado apenas com o ato Sisac n. 10217800-04-2009-000864-4, que recebeu proposta de julgamento pela legalidade por instrução automatizada desta Sefip (peça 3) . Como a percepção da rubrica judicial permanecia, o MPTCU recomendou que a legalidade de tal parcela fosse avaliada (peça 4) . Tal proposta recebeu a chancela do Ministro-relator (peça 5) .
6.	Assim, de forma a sanear os autos foi encaminhada diligência à jurisdicionada solicitando-se:
	a) Encaminhamento do mapa de tempo de serviço da interessada, juntamente com a documentação comprobatória dos tempos averbados, bem como dos tempos em funções comissionadas; 
	b) Encaminhamento de cópia da ação judicial que ampara o pagamento da rubrica 16171 DECISAO JUDICIAL TRANS JUG APO.
7. 	Em resposta a jurisdicionada encaminhou o Ofício 32/2016-CGGP/DGES/CAPES (peça 9) , contendo as informações solicitadas.
8.	Diante da manutenção do pagamento de rubrica judicial referente a adicional de transferência de 25% e considerando que os atos de concessão deram entrada neste Tribunal há mais de cinco anos, fez-se necessário oportunizar o contraditório e a ampla defesa da interessada, nos termos do Acórdão 587/2011-TCU-Plenário, da relatoria do Ministro Valmir Campelo, conforme oitiva acostada à peça 11. 
9.	Devidamente notificada (peça 12) , a interessada apresentou sua defesa, que foi juntada como peça 14.
EXAME TÉCNICO
10.	Consultando-se os atos Sisac, observou-se que a diferença entre eles se resume à integralização dos proventos da interessada a partir do ato n. 10217800-04-2011-010010-9, em razão de acometimento de moléstia especificada no §1º, art. 186 da Lei 8.112/90, conforme descrição do gestor no fundamento legal da concessão. Dessa forma, os atos serão analisados conjuntamente.
11.	Após consulta ao contracheque da interessada (peça 15) , verificou-se que a rubrica judicial referente a adicional de transferência de 25% continua sendo percebida, mesmo tendo sida julgada ilegal pelos Acórdãos 2.343/2006 e 6.454/2011, ambos da 1ª Câmara, de relatoria do Ministro Guilherme Palmeira e Walton Alencar Rodrigues, respectivamente. 
12.	Conforme informação encaminhada pela jurisdicionada (peça 9) , nos termos da Reclamação Trabalhista protocolada pela inativa na Justiça do Trabalho, a rubrica oriunda do art. 469, §3º, da CLT começou a ser paga em abril de 1983 a título de ajuda para permanência em Brasília/DF, pois exercia seu cargo, até então, no Rio de Janeiro/RJ. 
13.	Com a transferência definitiva do órgão empregador para Brasília/DF, a vantagem deixou de ser paga. Inconformada, a ex-servidora buscou reverter a situação junto ao judiciário. À época o regime de trabalho da inativa era celetista.
14.	A sentença da 1ª instância trabalhista (peça 9, p. 18-20) , já transitada em julgado e não reformada por meio de recurso (peça 9, p. 28-30) determinou o retorno do pagamento do adicional de 25%.
15.	Ora, com a migração do cargo da interessada do regime celetista para o estatutário, após o início da vigência da Lei 8.112/90, o pagamento de qualquer vantagem e gratificação amparadas na CLT deveria ter sido interrompido – ou, de forma a preservar o princípio da irredutibilidade dos salários, ser absorvido pelas reestruturações e reajustes na carreira da inativa.
16.	Tal entendimento se encontra pacificado no Tribunal nos termos da Súmula TCU 241 que dispõe que:
as vantagens e gratificações incompatíveis com o Regime Jurídico Único, instituído pela Lei 8.112, de 11-12-90, não se incorporam aos proventos nem à remuneração de servidor cujo emprego, regido até então pela legislação trabalhista, foi transformado em cargo público por força do art. 243 do citado diploma legal.
17.	Logo, o pagamento deveria ter sido interrompido a partir de 1/1/91, nos termos do art. 252 da já citada Lei.
Resposta à oitiva
18.	Em sua defesa (peça 14) , a interessada, por meio de seu procurador, alega que:
	a) a sentença exarada na Reclamatória Trabalhista já transitou em julgado e não pode ser atacada em respeito ao princípio da coisa julgada; e
	b) teria ocorrido a decadência administrativa.
19.	Quanto ao argumento “a”, destaque-se que, após a transformação dos cargos celetistas para estatutários pela Lei 8.112/90 não cabe a percepção de vantagens próprias daquele regime em virtude de sua incompatibilidade com a nova ordem jurídico-estatutária à qual o servidor passou a subordinar-se. 
20.	Logo, a determinação de interrupção no pagamento da rubrica por parte desta Corte de Contas constitui efetiva defesa da coisa julgada, pois estender esse pagamento seria extrapolar para o regime estatutário dispositivos legais previstos apenas para o regime celetista. A sentença que amparou o pagamento da vantagem (peça 9, p. 18-20) deixa tal situação transparente, ao demandar, inclusive, o recolhimento do FGTS, fundo criado para proteger o trabalhador celetista, referente a tal parcela.
21.	Assim, tal alegação não merece acolhida.
22.	Em relação ao argumento “b”, frise-se que o Supremo Tribunal Federal já reconheceu não ocorrer decadência administrativa de decisão do TCU que nega registro de ato de admissão, aposentadoria, reforma e pensão, pois este ainda não se encontra constituído. Esses atos, também chamados “atos sujeitos a registro”, se enquadram na categoria de “ato complexo”, que só é aperfeiçoado quando de seu registro pelo TCU. 
23.	Ainda a esse propósito, veja-se o disposto na Decisão 1.020/2000-TCU-Plenário (de relatoria do Ministro Marcos Vinicius Vilaça) que, por sua vez, cita deliberações do Poder Judiciário: 
a) apreciação da legalidade da aposentadoria, culminada com o respectivo registro, é essencial para que o ato se aperfeiçoe para todos os fins de direito. Negá-la seria negar a própria missão constitucional desta Corte de Contas. Em momento algum trata-se de mero registro mecânico. 
b) encontra-se na jurisprudência, reiteradamente, o acolhimento da tese de que a aposentadoria é um ato complexo. Neste sentido, traz-se à colação aresto do Supremo Tribunal Federal – STF, cuja ementa assim declara: 
“APOSENTADORIA – ATO ADMINISTRATIVO DO CONSELHO DA MAGISTRATURA – NATUREZA – COISA JULGADA ADMINISTRATIVA – INEXISTÊNCIA. O ato de aposentadoria exsurge complexo, somente se aperfeiçoando com o registro perante a Corte de Contas. Insubsistência da decisão judicial na qual assentada, como óbice ao exame da legalidade, a coisa julgada administrativa.” (RE- 195861/ES, Relator Ministro Marco Aurélio, Julgamento em 26.08.97- 2ª Turma) ”
c) admitindo-se ser complexo o ato de aposentadoria, conclui-se que o prazo para sua anulação começa a fluir a partir do momento em que ele se aperfeiçoa, com o respectivo registro pelo TCU. Assim, ainda que se admita a aplicabilidade da Lei 9.784/99 às atividades de controle externo, o prazo decadencial estabelecido pelo seu art. 54 não constitui um impedimento à apreciação contemplada pelo art. 71, inciso III, da CF.” (...) 
24.	Por sua vez o mesmo STF, em acórdão proferido em 7/4/2008, ao decidir sobre o MS 25.552, confirmou esse entendimento, conforme se pode verificar dos termos da respectiva ementa – in verbis: 
EMENTA: MANDADO DE SEGURANÇA. ATO DO TRIBUNAL DE CONTAS DA UNIÃO. APOSENTADORIA DE MAGISTRADO. (...) INAPLICABILIDADE DO ART. 250 DA LEI N. 8.112/1990. DECADÊNCIA ADMINISTRATIVA E OFENSA AO PRINCÍPIO DA IRREDUTIBILIDADE DE SALÁRIOS NÃO CONFIGURADAS. 
1. (...) 
3. O Supremo Tribunal Federal pacificou entendimento de que, sendo a aposentadoria ato complexo, que só se aperfeiçoa com o registro no Tribunal de Contas da União, o prazo decadencial da Lei 9.784/99 tem início a partir de sua publicação. Aposentadoria do Impetrante não registrada: inocorrência da decadência administrativa. 
4. A redução de proventos de aposentadoria, quando concedida em desacordo com a lei, não ofende o princípio da irredutibilidade de vencimentos. Precedentes. 
5. Segurança denegada.
25.	Logo, tal argumento também não merece prosperar, cabendo proposta de julgamento dos atos pela ilegalidade e recusa de seu registro.
26.	Complementarmente, conforme exposto anteriormente, o ato inicial da interessada (n. Sisac 10217800-04-1998-000009-8) foi julgado ilegal pelo Acórdão 2343/2006-TCU-Primeira Câmara pela percepção indevida do adicional em tela. Inconformada com tal decisão, a inativa impetrou pedido de reexame, que foi conhecido, mas teve seu provimento negado pelo Acórdão 6454/2011-TCU-Primeira Câmara. Este Acórdão determinou à Sefip que monitorasse o cumprimento das determinações do Acórdão 2343/2006-TCU-Primeira Câmara, de relatoria do Ministro Guilherme Palmeira.
27.	Em monitoramento efetuado por esta Unidade Técnica, no âmbito do TC Processo 002.722/2001-3 (peça 16) , constatou-se que a CAPES notificou a ex-servidora da decisão do TCU e alterou a rubrica no SIAPE de “Decisão Judicial Transitada Julgado” para “VPNI – Decisão Judicial Aposentado”. A notificação ocorreu em janeiro de 2013, consoante informação da jurisdicionada ao monitoramento citado (peça 17, p. 1) .
28.	Contudo, desde então não houve qualquer absorção da vantagem indevida pelas reestruturações e reajustes ocorridos na carreira da inativa. Comparando-se o provento básico recebido pela interessada em 12/2015 (peça 3, p. 2) , de R$ 7.708,80, com o atual (peça 15) , de R$ 8.539,42, verificou-se que tal absorção já deveria ter sido realizada.
29.	Em relação à boa-fé da ex-servidora, frise-se que a Súmula TCU 106 dispõe que o julgamento pela ilegalidade da concessão não implica, por si só, a obrigatoriedade da reposição das importâncias já recebidas de boa-fé, até a data do conhecimento da decisão pelo órgão competente.
30.	No mesmo diapasão, a Súmula TCU 249 dispensa a reposição de importâncias indevidamente percebidas, de boa-fé, por inativos em virtude de erro escusável de interpretação de lei por parte do órgão ou da autoridade legalmente investida em função de orientação e supervisão.
31.	Analisando-se as duas súmulas, conclui-se que o Tribunal entende que a presunção de boa-fé é relativa e não absoluta. 
32.	Nesse diapasão, ante ao fato de que tanto a jurisdicionada quanto a interessada estavam cientes da irregularidade da percepção do adicional de 25% desde, no mínimo, de jan/2013, cabe proposta de determinação de reposição do montante recebido referente a tal vantagem nos últimos cinco anos.
CONCLUSÃO
33.	Ante o exposto, e considerando que a interessada continua recebendo indevidamente a rubrica judicial referente à vantagem celetista de adicional de 25%, seus atos merecem proposta de julgamento pela ilegalidade e recusa de seu registro.
34.	Complementarmente, dado que a ex-servidora já havia sido notificada de tal irregularidade no julgamento de seu ato inicial e, posteriormente, no julgamento de seu pedido de reexame, não cabe aplicação a seu caso da Súmula TCU 106. Propõe-se, portanto, que as parcelas recebidas indevidamente, referentes aos últimos cinco anos, sejam respostas pela interessada.
PROPOSTA DE ENCAMINHAMENTO
35.	Ante o exposto, e de conformidade com o preceituado no artigo 71, inciso III, da Constituição Federal c/c os arts. 1º, inciso V, e 39, inciso II, da Lei 8.443/92 e os artigos 1º, inciso VIII, e 260, §1º, do Regimento Interno do TCU, propõe-se:
	a) considerar ILEGAIS e recusar o registro dos atos de concessão de aposentadoria de Clara Lila Gonzales de Araújo (CPF: XXX.696.667-XX) ;
	b) determinar à Coordenação de Aperfeiçoamento de Pessoal de Nível Superior, com fundamento no art. 45 da Lei 8.443/1992, que:
b.1) faça cessar imediatamente o pagamento referente ao adicional de transferência de 25%, decorrente dos atos impugnados, comunicando ao TCU, no prazo de quinze dias, as providências adotadas, nos termos dos arts. 262, caput, do Regimento Interno do TCU e 8º, caput, da Resolução-TCU 206/2007;
b.2) cadastre novo ato de aposentadoria, livre da irregularidade apontada, nos termos do artigo 262, § 2o, do Regimento Interno do TCU, c/c artigo 19, §3º, da Instrução Normativa TCU 78/2018;
b.3) promova o ressarcimento ao erário dos valores recebidos pela interessada nos últimos 5 (cinco) anos referentes ao adicional de transferência de 25%;
	b.4) informe à ex-servidora o teor do Acórdão que vier a ser prolatado, encaminhando ao TCU, no prazo de trinta dias, comprovante da data de ciência pela inativa, nos termos do art. 4º, § 3º, da Resolução-TCU 170/2004.”
É o relatório.

Leda Raquel Aguirre D'Ottaviano Gomes Henriques (OAB/SP 115.464) e outros.

Procurador Marinus Eduardo De Vries Marsico.

APOSENTADORIA. INCORPORAÇÃO INDEVIDA DE RUBRICA JUDICIAL REFERENTE A ADICIONAL DE TRANSFERÊNCIA DE 25%. ILEGALIDADE. DETERMINAÇÕES.

APOSENTADORIA (APOS)

Secretaria de Fiscalização de Pessoal - Sefip.

Examina-se ato de aposentadoria de Clara Lila Gonzales de Araújo, ex-servidora da Coordenação de Aperfeiçoamento de Pessoal de Nível Superior - Capes.
2.	A Secretaria de Fiscalização de Pessoal - Sefip, em instrução endossada pelo Ministério Público junto ao TCU - MPTCU, opinou pela ilegalidade do ato ante a inclusão de Vantagem Pessoal Nominalmente Identificada - VPNI referente a percepção indevida de rubrica judicial. A parcela impugnada tem origem em adicional de transferência de 25% sobre os proventos mensais para servir em Brasília/DF.
3.	O ato inicial da interessada foi julgado ilegal pelo Acórdão 2343/2006-TCU-Primeira Câmara, de relatoria do ministro Guilherme Palmeira, pela percepção de referido adicional. 
4.	Em sede de pedido de reexame, o Tribunal confirmou seu entendimento de que tal vantagem é irregular, consoante o Acórdão 6454/2011-TCU-Primeira Câmara, relator o ministro Walton Alencar Rodrigues.
5.	A Capes informou que “nos termos da Reclamação Trabalhista protocolada pela inativa na Justiça do Trabalho, a rubrica oriunda do art. 469, §3º, da Consolidação das Leis do Trabalho - CLT começou a ser paga em abril de 1983 a título de ajuda para permanência em Brasília/DF, pois exercia seu cargo, até então, no Rio de Janeiro/RJ”. 
6.	Com a transferência definitiva do órgão empregador para Brasília, a vantagem deixou de ser paga. Inconformada, a ex-servidora buscou reverter a situação junto ao Judiciário. À época o regime de trabalho da inativa era celetista. A sentença da 1ª instância trabalhista (peça 9, p. 18-20) , já transitada em julgado e não reformada por meio de recurso (peça 9, p. 28-30) , determinou o retorno do pagamento do adicional de 25%.
7.	O cargo da interessada migrou do regime celetista para o estatutário. Com a vigência da Lei 8.112/90, o pagamento de qualquer vantagem e gratificação amparadas pela CLT deveria ter sido interrompido – ou, de forma a preservar o princípio da irredutibilidade dos salários, ser absorvido pelas reestruturações e reajustes na carreira da inativa.
8.	Nesse sentido, dispõe a Súmula TCU 241: “as vantagens e gratificações incompatíveis com o Regime Jurídico Único, instituído pela Lei 8.112, de 11-12-90, não se incorporam aos proventos nem à remuneração de servidor cujo emprego, regido até então pela legislação trabalhista, foi transformado em cargo público por força do art. 243 do citado diploma legal”.
9.	Este feito foi autuado apenas com o ato Sisac 10217800-04-2009-000864-4 e recebeu proposta de julgamento pela legalidade por instrução automatizada da Sefip (peça 3) . Considerando que a rubrica judicial ainda era paga à interessada, o MPTCU recomendou que a legalidade de tal parcela fosse avaliada (peça 4) . 
10.	Concordei com a proposta da Procuradoria (peça 5) , e, em decorrência, a Sefip realizou diligência à Capes e solicitou o mapa de tempo de serviço de Clara Lila Gonzales de Araújo, juntamente com a documentação comprobatória dos tempos averbados, bem como dos tempos em funções comissionadas. Em adição, também foi solicitada cópia da ação judicial que ampara o pagamento da rubrica “16171 DECISAO JUDICIAL TRANS JUG APO”. 
11.	Considerando que o ato de concessão deu entrada neste Tribunal há mais de cinco anos, foi realizada a oitiva da interessada.
12.	Em sua defesa, a ex-servidora argumentou, em síntese, que a sentença trabalhista já transitara em julgado e que não pode ser atacada, em respeito ao princípio da coisa julgada. Alegou, ainda, que teria ocorrido a decadência administrativa.
13.	A Sefip novamente argumentou que tal pagamento fere a citada Súmula TCU 241 e que “estender esse pagamento seria extrapolar para o regime estatutário dispositivos legais previstos apenas para o regime celetista. A sentença que amparou o pagamento da vantagem (peça 9, p. 18-20) deixa tal situação transparente, ao demandar, inclusive, o recolhimento do FGTS, fundo criado para proteger o trabalhador celetista, referente a tal parcela”.
14.	Quanto à decadência administrativa, “o Supremo Tribunal Federal já reconheceu não ocorrer decadência administrativa de decisão do TCU que nega registro de ato de admissão, aposentadoria, reforma e pensão, pois este ainda não se encontra constituído. Esses atos, também chamados “atos sujeitos a registro”, se enquadram na categoria de ‘ato complexo’, que só é aperfeiçoado quando de seu registro pelo TCU”.
15.	Em decorrência, a unidade instrutiva propôs o julgamento do ato pela ilegalidade e recusa de seu registro, o que contou com a anuência do MPTCU (peça 23) .
16.	Manifesto-me de acordo com os pareceres constantes deste feito, pelas razões expostas anteriormente.
17.	No que se refere à reposição de importâncias indevidamente percebidas, a Sefip propôs determinação de reposição do montante referente a tal vantagem nos últimos cinco anos, porque tanto a Capes quanto a interessada estavam cientes da irregularidade da percepção do adicional de 25% desde, no mínimo, janeiro de 2013.
18.	Considerando a proteção jurisdicional que recebeu a rubrica enquanto vigente o vínculo celetista da servidora inativa; considerando a falta de evidências a indicar a má-fé em suas ações; e, ainda, considerando a idade da interessada (72 anos) , pugno por dispensar, excepcionalmente, a reposição das importâncias indevidamente por ela recebidas de boa-fé. 
 	Ante o exposto, voto por que seja adotada a minuta de acórdão que submeto à apreciação deste Colegiado.
TCU, Sala das Sessões Ministro Luciano Brandão Alves de Souza, em 29 de janeiro de 2019.
ANA ARRAES 
Relatora